【裁判字號】    90,台上,437
【裁判日期】    900316
【裁判案由】    履行契約
【裁判全文】
最高法院民事判決                                  九十年度台上字第四三七號
    上  訴  人  甲○○
    被 上訴 人  乙○○
右當事人間請求履行契約事件，上訴人對於中華民國八十八年九月十四日臺灣高等法
院台南分院第二審判決（八十七年度上字第一八一號），提起上訴，本院判決如左：
    主  文
上訴駁回。
第三審訴訟費用由上訴人負擔。
    理  由
本件上訴人主張：上訴人投資於被上訴人負責之龍信建設股份有限公司（下稱龍信公
司）興建之「富貴龍庭」建築案新台幣（下同）四百萬元，兩造於民國八十四年十一
月二十日訂立協議書，約定「富貴龍庭」建築案之盈餘結算，應於八十四年十二月底
前結清交付上訴人。惟該案已結清多時並分配盈餘予其他股東，屢經上訴人催付，被
上訴人竟不予置理，而盈餘為投資金額之六成，被上訴人應給付上訴人二百四十萬元
等情，因而求為命被上訴人給付上訴人二百四十萬元及加計法定遲延利息之判決。
被上訴人則以：上訴人投資於龍信公司興建之「富貴龍庭」建築案四百萬元，已撤資
退股，喪失其盈餘請求權，系爭協議書第五條前段約定「結清各投資股東」，實不包
括已經退股之上訴人。上訴人縱有受分配盈餘之權利，依該協議書約定，上訴人亦應
向龍信公司請求，不得向被上訴人請求。又上訴人主張應分配投資額六成盈餘，並非
有據，且被上訴人亦得以上訴人應給付被上訴人「台南麗池」之投資利潤抵銷等語，
資為抗辯。
原審依審理之結果，以﹕上訴人主張其投資於被上訴人負責之龍信公司興建之「富貴
龍庭」建築案四百萬元，兩造於八十四年十一月二十日訂立協議書，約定「富貴龍庭
」建築案結算之盈餘，應於八十四年十二月底前結清交付各投資股東，且已將盈餘分
配予其他股東之事實，業據其提出協議書（一審卷五頁）為證，復為被上訴人所不爭
，堪信為真實。查兩造訂立之前開協議書第一條約定：「甲方（即上訴人）簽發予乙
方之八十四年十一月十日期新台幣（下同）一千零九十一萬五千五百元，扣除乙方（
即被上訴人）應退還甲方（即上訴人）之投資『富貴龍庭』款項四百萬元，餘額六百
九十一萬五千五百元，由甲方簽立……之支票三張予乙方」等語。就上訴人投資「富
貴龍庭」建築案之四百萬元，雖約定由被上訴人「退還」上訴人，然「退還」投資款
之原因非僅撤資退股一端，依參與兩造訂立該協議書協調之律師洪梅芬證稱：兩造就
各自之建築案互有合夥，訂立該協議書旨在為合夥之清算等語（原審卷五九頁），尚
難遽認上訴人就投資「富貴龍庭」建築案有撤資退股之情事。何況兩造係於八十四年
十一月二十日訂立上開協議書，而上訴人投資於被上訴人負責之龍信公司興建之「富
貴龍庭」建築案係於八十四年一月十八日取得使用執照，為被上訴人自承在卷（原審
卷五四、六○頁），並有台南縣政府工務局使用執照（原審卷五五頁）足憑，顯見「
富貴龍庭」建築案於八十四年一月十八日前已完工而結束，被上訴人又自承「富貴龍
庭」建築案經結算有盈餘（被上訴人稱經結算盈餘為投資金額之百分之二十五。參見
原審卷八一、八二頁被上訴人八十七年十一月二十五日呈報狀），該建築案既已完工
而結束，復有盈餘可供分配，衡情上訴人當無捨棄盈餘不分配而於投資案結束後始行
撤資退股之理，該協議書第一條約定，難認上訴人有退股之意思或情事。系爭協議書
第五條約定：「『富貴龍庭』建築個案之盈餘結算，龍信（建設）公司同意於八十四
年十二月底前結清各投資股東，……」，而「富貴龍庭」建築案為龍信公司所興建，
為兩造所是認。系爭協議書之立書人固為兩造，然該協議書後附記：「龍成（建設）
公司法定代理人為甲方（即上訴人），龍信（建設）公司法定代理人為乙方（即被上
訴人）」等文句，協議書之內容尚有關於被上訴人負責之龍信公司與上訴人負責之龍
成公司之事項（參見該協議書第三、四條），而有關上開兩家公司業務事項之履行義
務主體並非以被上訴人個人之名義所得為之，則被上訴人抗辯其尚本於法定代理人地
位代表龍信公司訂立該協議書等情，應非無據。系爭協議書第五條既已明確約定，由
龍信公司結清盈餘給付各投資股東，則縱龍信公司係由被上訴人實際負責主導、邀集
股東投資，並執行公司業務，綜攬一切收支，惟應履行是項義務之主體，仍係該公司
，究難認被上訴人與上訴人訂立該協議書時，有以自己名義履行之意思。此觀同協議
書第一、二、六、七、八、九、十、十一、十二條約定，均以兩造個人為履行義務之
主體者，截然不同，足見應給付「富貴龍庭」建築案之分配盈餘者，為龍信公司，並
非被上訴人個人。上訴人主張系爭協議書第五條之約定之真意係由被上訴人負責給付
云云，顯與協議書所約定之文義不符，要難信採。上訴人請求被上訴人個人給付「富
貴龍庭」建築案之分配盈餘，殊屬無據。又上訴人雖主張「富貴龍庭」建築案之盈餘
分配為投資金額之六成云云，惟為被上訴人所否認，上訴人迄未能舉出「富貴龍庭」
建築案之盈餘分配確係投資金額六成之實證，則其所投資之該建築案之盈餘分配是否
確為投資金額之六成，已乏具體事證足資證明。上訴人雖援引（修正前）民事訴訟法
第三百四十四條規定主張被上訴人有提出損益計算表及分配表之義務，否則，依同法
第三百四十五條規定，得認上訴人就該文書之主張實在。惟民事訴訟法第三百四十五
條雖規定：「當事人無正當理由不從提出文書之命者，法院得認他造關於該文書之主
張為正當」，惟所謂「得認他造關於該文書之主張為正當」，仍應有其他佐證資料足
以證明該文書之內容，非謂得毫無憑據地應認上訴人之主張為實在，因此，縱認被上
訴人有提出上訴人所謂之損益計算表或盈餘分配表之義務，然其具體內容如何並無其
他佐證資料足以憑認，自難遽認上訴人所稱該建築案之盈餘分配為投資金額六成之主
張為真實。上訴人以投資金額之六成計算上開建築案之盈餘分配成數，亦非有據。上
訴人請求被上訴人個人應給付其投資「富貴龍庭」建築案之盈餘分配，既非有據，則
縱被上訴人自認該建築案之盈餘分配為投資金額之二成五，亦無以該二成五之比例計
算之金額准許上訴人請求之餘地。上訴人依上開協議書之約定，請求被上訴人給付以
其投資金額六成比例計算之二百四十萬元及法定遲延利息，即非正當，要難准許。因
而維持第一審所為上訴人敗訴之判決，駁回其上訴，經核於法並無違背。上訴論旨，
就原審取捨證據、認定事實及解釋契約之職權行使，指摘原判決不當，求予廢棄，非
有理由。
據上論結，本件上訴為無理由。依民事訴訟法第四百八十一條、四百四十九條第一項
、第七十八條，判決如主文。
中      華      民      國     九十     年      三      月     十六     日
                              最高法院民事第二庭
                                  審判長法官  曾  桂  香
                                        法官  劉  延  村
                                        法官  劉  福  聲
                                        法官  黃  秀  得
                                        法官  陳  重  瑜
      右正本證明與原本無異
                                              書  記  官
中      華      民      國     九十     年      三      月    二十七    日


司法院資訊處製作；財團法人民間司法改革基金會備份。
